臺灣高雄地方法院民事判決　九十二年度訴字第一四七六號
　　原　　　告　乙○○
　　　　　　　　丙○○
　　被　　　告　甲○○
　　訴訟代理人　丁○○
右當事人間請求損害賠償事件，經本院刑事庭移送前來，本院於民國九十三年二月十
三日言詞辯論終結，判決如左：
    主      文
被告應分別給付原告乙○○、丙○○新台幣拾陸萬壹仟柒佰零貳元、肆仟佰壹拾
肆元及均自民國九十二年一月一日起至清償日止按週年利率百分之五計算之利息。
原告其餘之訴駁回。
訴訟費用由被告負擔十分之三，餘由原告負擔。
本判決關於原告勝訴部分得假執行。
    事實及理由
一、本件原告起訴主張被告於民國九十一年七月五日中午十二時十五分許，在駕駛車
    牌號碼Ｋ三--三二九九號自用小客車自位高雄縣旗山鎮○○○路八號「旗尾郵局
    」前之路邊起步欲行進入該路東向內側車道行駛時，因疏未注意車前狀況及在快
    慢車道間變換車道時應讓直行車先行之規定即貿然變換車道，致撞及適由同路同
    向駛至之由原告乙○○所騎乘之車牌號碼ＯＷＢ--一八八號重型機車，使原告乙
    ○○因此人車倒地而受有右脛腓骨遠端開放性骨折、頭部外傷腦震盪及臉部多處
    裂傷之傷害，而原告乙○○傷後診療迄今，業計支出醫療費用新台幣（下同）六
    萬八千五百二十三元及看護費用五千三百元，且其受傷前曾獲聘為訴外人元砷光
    電科技有限公司（下稱元砷公司）磊二生產助理工程師，惟因其受傷住院治療致
    喪失此工作機會，被告自應賠償原告乙○○依工資所受之損害及本應增加之利益
    計七十四萬元，而原告乙○○原就讀於遠東技術學院，醫療期間因不良於行，故
    往返高雄縣美濃鎮與台南間均須乘坐計程車，其七十天期間計已支付車費十萬五
    千元，又原告乙○○無故遭撞傷及頭部腦震盪，精神恍惚記憶力減退，雖經診治
    迄今仍時常感到昏眩，爰請求被告應賠償伊精神慰撫金三十萬元，另上開機車乃
    為原告丙○○所有，該車業因前開車禍撞擊受損而不堪使用，被告亦應賠償該車
    之現值三萬二千元，為此乃依侵權行為損害賠償請求權請求判令被告應給付原告
    乙○○、丙○○各一百二十一萬八千八百二十三元、三萬二千元及均自起訴狀繕
    本送達之翌日即九十二年一月一日起至清償日止按年息百分之五計算之利息。
二、被告則以伊自路旁駕車準備進入汽車道前即已回頭查看確定並無來車後始行駛離
    停車格，系爭車禍乃因原告乙○○高速騎乘機車駛至始因衝撞伊車左前保險桿而
    致肇事，刑事庭認定伊開車撞擊原告乙○○機車右邊腳踏墊以致肇事實有未妥，
    縱認伊就系爭車禍應負過失賠償責任，惟原告乙○○於此亦有超速行駛之過失，
    伊就此自得主張過失相抵，且原告乙○○主張之醫療費中乃包括健保局之已給付
    額四萬二千七百六十三元，而其中醫給付及藥方部分應不得算入醫療費用之內，
    另原告乙○○現齡為二十二歲，正值人體回復力、抵抗力最佳之時期，其所受傷
    害應於三個月之時間即能康復，其於復原後自應投入職場繼續工作，而不能以受
    傷後為向伊求償而故意不工作，且其於傷後能否再找到工作，與其學歷、工作能
    力有關，原告乙○○以經濟不景氣一職難求為由即向伊請求賠償五十萬元，此與
    伊之行為並無任何因果關係，另原告乙○○請求之精神慰撫金亦屬過高，伊並無
    力負擔，是原告之請求尚為無據，爰聲明求為判決駁回原告之訴。
三、本件原告主張被告於上開時日在駕駛前揭自用小客車自旗尾郵局前之路邊起步欲
    行進入該路東向內側車道行駛時，乃與同路適自後方駛至之由原告乙○○所騎乘
    之機車發生撞擊，致原告乙○○因此人車倒地而受有右脛腓骨遠端開放性骨折、
    頭部外傷腦震盪及臉部多處裂傷之傷害等情，業據其提出台灣省高屏澎區車輛行
    車事故鑑定委員會鑑定意見書、診斷證明書等件為證，被告於此亦不爭執而堪信
    原告此部分之主張為真實，惟其則另以前揭情詞置辯。經查，系爭車禍發生後，
    原告乙○○所駕機車乃頭東尾西倒置於延平二路西向車道中央，其後輪距西向快
    慢車道邊線為二．二公尺，其後乃留有自該路東向快車道中央處起呈東北向延伸
    之刮地痕六．一公尺，而該機車之前方則散落有安全帽、照後鏡、塑膠碎片等物
    件於東西向快車道之間，其車右前保險桿及翼子板因撞擊而已損壞，另被告所駕
    車輛則稍向前移動停置於該路東向快、慢車道之間，其車左前保險桿損壞，而延
    平二路現場為各一快、慢車道之雙向道路，東向全部路寬為六點三公尺，速限為
    五十公里乙節，此有卷附道路交通事故調查報告表、照片等件可憑，是依肇事後
    現場狀況、雙方行向、車損情形以觀，系爭車禍之撞擊地點顯係位於延平二路東
    向快車道之中間即刮地痕起點處，以該處距快、慢車道之邊線一點七公尺（快車
    道路寬三點四公尺之半數）及慢車道之路寬二點九公尺計算（兩邊各四．六公尺
    及近九公尺之直角三角形，其斜邊約為十公尺以內，減去車身長約三公尺計算，
    其行駛距離應為七公尺以下），被告所駕車輛於路邊起步至肇事時之半個車身進
    入快車道之中，其所需時間應不超過三秒（以起步時速十公里對照「汽車行駛距
    離及反應距離一覽表」之每秒二點零八公尺計算），再以原告乙○○所述之時速
    六十公里計算，其於被告起步時絕對應在其左後方五十公尺以內之處，被告於此
    距離之內再加以其係行駛狀態逼近，若其起步時真有確認其左右來車，衡情應無
    未能見及之理，況現場機車並無煞車之痕跡而僅留有倒地之刮地痕，顯見原告乙
    ○○於事發之時根本來不及反應，亦即其見及被告車輛時已在反應距離之內（時
    速六十公里之反應距離為十二點四八公尺），系爭車禍事故顯係因被告於起步時
    未注意左右有無來車，並未讓行進中之車輛優先通行以致甚明，此亦核與臺灣省
    高屏澎區車輛行車事故鑑定委員會及台灣省車輛行車事故覆議委員會之鑑定及覆
    議結果相符，被告所辯其於系爭車禍並無過失云云自無足採。今被告既因其行車
    過失而致原告乙○○受有傷害，並致原告丙○○所有機車受損，原告依侵權行為
    損害賠償請求權主張被告應負侵權行為責任者，依法洵屬有據。
四、按損害之發生或擴大，被害人與有過失者，法院得減輕賠償金額或免除之，民法
    第二百十七條第一項。系爭車禍發生後，現場乃留有原告乙○○所配戴之安全帽
    乙頂乙節已如上述，而原告乙○○於事發時之行車時速乃為六十公里等情，亦經
    其在被告所涉過失傷害案件偵審中自陳在卷，且經本院查閱本院九十二年度交簡
    字第六三三號刑事卷宗無訛，是原告乙○○既於速限五十公里之事發地點以時速
    六十公里之速度前行，其於事發時應即為超速行駛，且事發後其所配戴之安全帽
    乃脫落於地，顯見其於事發時並未依規定予以繫緊配戴，今原告乙○○於行經上
    開路段時既係超速行駛，其於本件車禍之發生自亦存有過失而為與有過失，本院
    斟酌原告乙○○及被告於系爭車禍發生之一切情狀，並原告乙○○所受頭傷與未
    依規定配戴安全帽有直接關連，認被告所為為肇事之主因，原告乙○○為肇事之
    次因，被告就系爭車禍發生所致之財物損失部分應負十分之八之過失責任，原告
    丙○○就其使用人即原告乙○○應同負十分之二之過失責任，而原告乙○○就其
    因體傷所致之損害，則應擴大其與有過失範圍至十分之四之過失責任。
五、次按不法侵害他人之身體或健康者，對於被害人因此喪失或減少勞動能力，或增
    加生活上之需要時，應負損害賠償責任，又不法侵害他人之身體、健康、名譽、
    自由、信用、隱私、貞操，或不法侵害其他人格法益而情節重大者，被害人雖非
    財產上之損害，亦得請求賠償相當之金額，另負損害賠償責任者，除法律另有規
    定或契約另有訂定外，應回復他方損害發生前之原狀，前項情形，債權人得請求
    支付回復原狀所必要之費用，以代回復原狀，民法第一百九十三條第一項、第一
    百九十五條第一項、第二百十三條第一、三項分別定有明文。本件被告既因上開
    過失而致原告受有前述損害，其就此自應負侵權行為之損害賠償責任，茲就原告
    所得請求之損害賠償金額計算如后：
    (1)、原告乙○○請求部分：
      、醫療費用部分：
          本件原告乙○○因系爭車禍受傷後，乃自事發日起在溪洲醫院接受手術住
          院治療，期間計支出醫療費用九千六百九十六元，並自購免膠帶二包支出
          二百四十元乙節，此有醫療費用收據等件在卷可稽，經核上開費用均屬醫
          療上必要之支出，依法自應予以准許；又原告乙○○聲明請求之醫療費用
          部分乃併含有健保給付之五萬八千三百六十三元，惟該筆費用乃為全民健
          保所提供之醫療給付，原告乙○○與健保局間所訂立之全民健康保險雖係
          以被保險人即原告乙○○身體之完整不受侵害為其保護內容而屬於人身保
          險，但究其目的僅係在補償被保險人因治療疾病所產生之費用即係填補被
          保險人之具體損害，被保險人不得因疾病受治療而獲不當得利，故保險人
          代位權之規定於此亦得適用之，全民健康保險法第八十二條之規定亦同斯
          此旨，且全民健康保險契約之性質究屬定額保險或損害保險，絕不因加害
          於被保險人之第三人是否為強制汽車責任保險之被保險人而有所差異，全
          民健康保險法第八十二條之規定，雖僅規定在強制汽車保險時，中央健康
          保險局得逕向投保強制汽車責任險之加害人之保險人代位請求，惟基於法
          律解釋之完整性，仍應認所有之全民健康保險，均有保險人代位權之適用
          ，至其規定之創設意義，應僅係在簡化求償途徑，要無排除其他保險人代
          位求償情況之意思，況本件事故依強制汽車責任保險法第十二條規定仍為
          汽車交通事故，依特別法優於普通法之原則，全民健康保險法第八十二條
          本即優先於保險法第一百三十五條、第一百零三條之規定而為適用，本件
          原告乙○○既因此汽車交通事故而經全民健康保險提供醫療給付，全民健
          康保險之保險人自得向強制汽車責任保險之保險人代位請求該項給付，而
          依強制汽車責任保險法第三十條規定，於該範圍內加害人或強制汽車責任
          保險之被保險人之損害賠償責任即因而解免，全民健康保險被保險人對於
          加害人之損害賠償請求權亦因而喪失，是原告乙○○主張之上開醫藥費既
          經中央健康保險局支付，則該部分之醫藥費請求權即移轉予中央健康保險
          局，其自已不得請求被告再行給付上開健保醫藥費，原告乙○○此部分請
          求自屬無據；另原告乙○○復主張其於上開傷害乃另購藥方而支出醫藥費
          二千二百五十元云云，惟原告乙○○就此僅提出收據三件為證，其上則僅
          載以消腫退紅藥方之名目而未記載任何方箋，本院並無法依此而按其情況
          予以判定對原告乙○○之傷害是否存有療效，且其就此中藥治療之必要性
          或有效性亦無法提出相當之證明，是原告乙○○主張支出上開中藥費用，
          尚難認係醫療所必要之支出，其此部分之請求尚屬無據。
      、看護費用部分：
          本件原告乙○○乃自事發日起至同年七月二十六日止於溪洲醫院住院治療
          ，並因父母上班乏人照料而聘請訴外人劉邱秀英擔任看護，自九十一年七
          月八日起至同年八月三十日止（七月八、九、十、十一、十二、十五、十
          六、十七、十八、十九、二十二、二十三、二十四為全天，七月二十五、
          二十六、二十九、三十、三十一日及八月一、二、五、六、七、八、九、
          十二、十三、十四、十五、十六、十九、二十、二十一、二十二、二十三
          、二十六、二十七、二十八、二十九、三十日為半天）共計支出看護費用
          五萬三千元乙節，此有診斷證明書、看護證明、結業證明書等件在卷可稽
          ，是原告乙○○既因右脛腓骨遠端開放性骨折、頭部外傷腦震盪等傷害而
          須住院治療，其於住院期間確需人全天在旁予以看護照料，且其於出院後
          亦因骨折行鋼板內固定手術而無法自由行動，其居家復健期間自仍需人在
          旁予以佐理照顧，觀其傷勢及復健情形，其主張出院後仍聘人予以看護半
          日一個月，衡情應屬合理，此支出之看護費用五萬三千元自屬生活上之必
          要而應予准許。
      、交通費用：
          本件原告乙○○主張其於事發時乃在位台南新市之遠東技術學院二技夜間
          部就讀，傷後骨折因無法就近自行在外租屋就學，乃於同年九月份起至十
          二月份止僱請計程車由高雄縣美濃鎮住處往返台南間，期間七十天計支出
          計程車車資十萬五千元乙節，此有訴外人林嬌戀所出具之計程車搭載證明
          、駕駛執照等件在卷可稽，是本件原告乙○○於傷後既因骨折未癒無法自
          理生活以在外租屋就學，其為上課因而雇請計程車由住處載其前往上課自
          屬應當，此部分自屬增加生活上需要之支出而依法應予准許。
      、工作收入減少部分：
          原告乙○○於事發前乃於九十一年七月一日經訴外人元砷公司錄取為磊二
          生產部助理工程師乙職，後因其於報到前發生系爭車禍，經該公司部門主
          管與其家人討論後乃決定予以取消錄取，如其正式就職，每月薪資為二萬
          三千五百五十元（不含輪班津貼），而原告乙○○前因右脛腓骨遠端開放
          性粉碎骨折經手術後已癒合，並於九十二年七月九日手術取出鋼板，但右
          膝脛骨近端有取骨移植以致局部疼痛、運動障礙，其合理復原期間約三個
          月至一年乙節，此有元砷公司元發字第九二○五八號函及溪洲醫院回函等
          件在卷可憑，是原告乙○○於事發前既已經訴外人元砷公司錄取待於同月
          八日報到上班，其以該職每月應得薪資數額為其收入減少損失之計算基準
          自屬有據，而原告乙○○因系爭車禍難以工作之傷害乃為骨折以致無法站
          立部分，本院衡以其所受開放性粉碎骨折之傷勢，並其術後癒合及取出鋼
          板之時期、預估合理復原期間等情，認其主張一年完全無法工作之期間尚
          屬過長而應以九個月較為適當；又原告乙○○乃因系爭車禍受傷而致喪失
          該工作機會另須覓職，本院衡以其復原後得為工作之期間已為九十二年四
          月，而該時期社會經濟已漸復甦，加以原告乙○○所學者乃為理工科而得
          於電子業就職，以國內科學園區大舉覓才之情況，其應得於三個月內覓得
          與前工作相近之職務，是依其原工作每月所得二萬三千五百五十元加計一
          年計算，其應得請求之工作損失即為二十八萬二千六百元。至原告乙○○
          雖另以其因此工作權利之喪失而應受有配股等損失五十萬元云云，惟本院
          認其得為復原繼續工作之期間乃為九個月，此期間因未及一年，其應無得
          為配股之情事，且其就其得否配股、配股多寡、每股價值若干等亦未為舉
          證以實其說，其主張有五十萬元之配股損失云云尚無足採。
      、精神慰撫金部分：
          本件原告乙○○因上開車禍而致受有右脛腓骨遠端開放性骨折、頭部外傷
          腦震盪等傷害，其並因此而住院治療二十餘日，且並行鋼板內固定手術而
          於一年後始行取出等情已如上述，是原告於傷後乃近一年始行恢復，期間
          迭經手術、復健等治療，並須忍受行動上之不便，其精神自受有莫大痛苦
          可堪認定；又原告乙○○於事發時為遠東技術學院之學生，原已應徵經錄
          取就職而因系爭車禍取消工作亦如上述，而其與被告名下均無任何財產乙
          節，亦此有財產歸戶清冊在卷可稽，爰審酌原告乙○○及被告經濟狀況、
          原告乙○○所受傷害之程度及其因此所失工作機會等一切情狀，認以原告
          乙○○請求之慰撫金三十萬元尚屬過高，本院認應以二十萬元較為適當。
    (2)、原告丙○○所有機車損壞部分：
        本件原告丙○○所有上開機車因系爭車禍事故毀損，經估價結果，其修復所
        需費用乃約為一萬八千元（其主張之其餘六千三百元未據提出單據），而該
        車乃係原告丙○○於八十八年八月十一日以五萬一千元之價格向達宏機車行
        購買，其事發時之價值應有三萬二千元乙節，此有保養服務單、證明書、機
        器腳踏車新領牌照登記書、貨物稅完稅照證等件在卷可稽，是原告丙○○所
        有上開機車既仍得修復而未至毀損不堪用之狀態，且其修復費用亦未逾事發
        時之價值，被告自得以回復原狀所必要之費用而為賠償以代回復原狀，今原
        告丙○○所有之系爭機車係於八十八年八月十一日發照（上開新領牌照登記
        書參照），距車禍肇事日即九十一年七月五日已足兩年十個月，是系爭機車
        之修理費既均以新零件更換被損之舊零件，則以修理費作為損害賠償之依據
        時，自應將零件折舊部分予以扣除始屬合理。茲依行政院所頒固定資產耐用
        年數表及固定資產折舊率之規定，機器腳踏車之耐用年數為三年，依平均法
        每年折舊千分之二百，並參酌營利事業所得稅查核準則第九十五條第六項規
        定「固定資產提列折舊採用平均法或定率遞減法者，以一年為計算單位，其
        使用未滿一年者，按實際使用之月數相當於全年之比例計算之，不滿一月者
        ，以一月計」之規定，原告丙○○所有機車修理時更換零件之折舊額應為三
        萬六千九百八十八元（其計算方式：殘價＝取得成本÷（耐用年數＋１）即
        18000÷（3＋1）＝4500；折舊額：（取得成本－殘價）×（折舊率×年數
        ）即（00000－0000）×0.33×34/12＝12608】，是本件損害經扣除折舊後
        ，原告丙○○得請求之賠償應為五千三百九十二元（即00000－00000＝
        5392）。
    縱上所述，本件原告乙○○、丙○○各得請求之金額分為六十萬二千八百三十六
    元、五千三百九十二元，此損害賠償額經各扣除其等與有過失之應負擔部分後，
    原告乙○○、丙○○得請求之金額各為三十六萬一千七百零二元、四千三百十四
    元，從而本件原告請求被告應各給付上開金額及其遲延利息，依法洵屬有據，自
    應予以准許，其等逾此部分範圍外之請求即屬無據，自應予以駁回。
六、本件主文第一項係所命給付之金額未逾五十萬元之判決，依民事訴訟法第三百八
    十九條第一項第四款之規定，自應依職權宣告假執行。
七、據上論結，本件原告之訴為一部有理由，一無理由，爰依民事訴訟法第七十九條
    、第三百八十九條第一項第四款，判決如主文。
中　　　華　　　民　　　國　　九十三　　年　　　三　　　月　　　五　　　日
                              民事第五庭
~B法　官　黃　宏　欽
右為正本係照原本作成。
如不服本判決，應於判決送達後廿日內，向本院提出上訴狀並表明上訴理由，如於本
判決宣示後送達前提起上訴者，應於判決送達後十日內補提上訴理由書（須附繕本）。
中　　　華　　　民　　　國　　九十三　　年　　　三　　　月　　　五　　　日
~B法院書記官　史華齡
